【裁判字號】    99,重國更(一),1
【裁判日期】    991115
【裁判案由】    國家賠償
【裁判全文】
臺灣臺北地方法院民事判決           99年度重國更(一)字第1號
原      告  乙○○
            丙○○
被      告  經濟部
法定代理人  甲○○
訴訟代理人  蔡苑宜律師
上列當事人間請求國家賠償事件，原告提起行政訴訟請求賠償損
失，經台北高等行政法院於民國98年11月4日以98年度訴字第212
6號裁定移送前來，本院於99年11月1日言詞辯論終結，判決如下
：
    主  文
原告之訴駁回。
訴訟費用新臺幣玖萬零壹佰元由原告負擔。
    事實及理由
壹、程序方面：
一、按當事人之法定代理權有無欠缺，為法院應依職權調查之事
    項。本件原告於起訴時列經濟部為被告，而以魏如貝為被告
    之法定代理人，惟魏如貝僅為經濟部中部辦公室職員，並非
    被告經濟部之機關首長，爰依職權更正被告之法定代理人為
    為「甲○○」，合先敘明。
二、查本件原告經合法通知，未於言詞辯論期日到場，經核無民
    事訴訟法第386條所列各款情形，爰依被告聲請，由其一造
    辯論而為判決。
貳、實體方面：
一、原告起訴主張：被告所屬公務員於民國96年9月間知悉訴外
    人東聖科技股份有限公司（下稱東聖公司）他遷不明，失職
    而未及時處理，拖延1年始函東聖公司申復，直至98年3月間
    方予以廢止公司登記，因此違法行為致伊無法申請法律扶助
    ，受有損害。爰起訴請求被告賠償新臺幣（下同）900萬元
    。並聲明：被告應給付原告900萬元。
二、被告則以：汐止稽徵所係因受被告97年7月2日經中二字第34
    951590號函請複核，並將查核結果以人工手寫方式在被告所
    提供之「無營業公司國稅單位別查核清冊上」填駐「96／09
    ／03他遷不明」。故本件並無原告所稱被告與財政部財稅資
    料中心相互查核即知東聖公司於96年9月3日他遷不明之情事
    。又命令解散乃導致公司法人格消滅之事實，公司並因命令
    解散而原則上進行清算程序，涉及行政處分對象之權益甚鉅
    ，被告在有限的人力、經費下，依跨機關間「無營業公司命
    令解散作業有關事宜會議決議」及「命令解散作業流程與處
    理步驟」處理判定東聖公司有無營業之情形，原告冀望伊等
    於97年4月間申請法律扶助時，東聖公司已遭被告依職權廢
    止登記，推其意無非希望被告不可另函請稅捐單位複核，亦
    不可給予公司及公司負責人申復之機會，原告對廢止公司登
    記之流程係有誤解。又依財團法人法律扶助基金會（下稱法
    扶基金會）之函覆內容，原告仍可檢附財產變動部分之證明
    ，重新申請，且財產歸屬資料清單並非個人可處分資產之唯
    一絕對認定標準，原告未獲准法扶基金會之法律扶助，係因
    未檢附財產變動部分之證明而重新申請，並非被告所致。另
    證諸早於東聖公司98年3 月24日廢止登記前，原告之財產歸
    屬資料於98年1月14日即已無東聖公司投資資料，並不以東
    聖公司已廢止登記為要件益明。亦即被告依規定處理東聖公
    司廢止登記案，衡酌常情，實不適於發生影響原告是否獲得
    法律扶助之結果。是以原告之損害與被告如何處理公司廢止
    登記案，實無因果關係。況原告申請法律扶助係在97年4、5
    月間，斯時財政部財稅資料中心之稅籍資料，尚未確定東聖
    公司卻有例如達6個月以上未申報銷售額等停止營業之情事
    ，被告行政管理等考量下所為之整批作業，於97年5月前尚
    無從依職權開始廢止東聖公司登記之程序。是以原告主張未
    受法律扶助，顯然與被告無涉。本件被告並無故意或過失之
    行為，原告如有損害亦與被告之行為無何相當因果關係等語
    ，資為抗辯。並聲明：原告之訴駁回。
三、查，東聖公司之登記負責人為訴外人謝世聰，亦即為原告乙
    ○○之兄、原告丙○○之子。依據原告97年間財產清單資料
    記載，原告乙○○、丙○○有東聖公司之投資額分別為4,00
    4,060元、7,409,290元。又原告乙○○曾於97年間向法扶基
    金會聲請法律扶助，經該會於97年5月26日法扶美字第09700
    00364號函以乙○○及其母親即丙○○尚有東聖公司之投資
    額分別為4,004,060元、7,409,290元，合計11,413,350元，
    已逾規定可處分資產50萬元之標準。然該函說明第3點中亦
    指出依據乙○○之陳情函所示，東聖公司已於96年8月停止
    營運，請乙○○檢附財產變動部分之證明，向法扶基金會台
    南分會重新提出申請。而東聖公司經稅捐機關查核以96年9
    月3日他遷不明，被告於97年7月2日函請汐止稽徵所查核東
    聖公司營業情形、並於同年9月12日函請東聖公司申復，嗣
    於98年3月24日廢止東聖公司之登記。另原告於98年4月6日
    請求賠償損失函向被告主張因拖延處理東聖公司廢止公司登
    記案，致使原告等無法申請法律扶助，應賠償損失。經被告
    分別於98年4月17日以經授中字第098034906960號函說明，
    被告命令解散及廢止東聖公司之處理過程所有步驟均依規定
    及一定程序辦理，並無拖延之處。另訴外人臺灣中小企業銀
    行學甲分行曾於95年11月8日以95學甲訴字第037號函通知乙
    ○○，將其支票存款抵銷借款本息等情，業據原告提出經濟
    部函文、法扶基金會函文、臺灣中小企業銀行學甲分行及被
    告提出國稅局汐止稽徵所函文等件為證，且為被告所不爭執
    ，堪信前揭事實為真實。
四、得心證之理由：
    本件原告請求被告賠償其900萬元，無非以被告經濟部知悉
    東聖公司他遷不明，未及時廢止公司登記，致原告無法申請
    法律扶助，受有損害等語，惟經被告否認，並以前詞置辯。
    是本件首應審究者，厥為：(一)被告辦理東聖公司廢止登記是
    否有違法之處？(二)原告受有無法聲請訴訟救助進而遭敗訴並
    被強制執行與被告未於原告申請法律扶助前即廢止東聖公司
    之登記，有無相當因果關係？現就本件之爭點，析述如后：
（一）關於被告辦理東聖公司廢止登記是否有違法之處部分：
      按公務員於執行公權力時，因故意或過失不法侵害人民自
      由或權利者，國家應負損害賠償責任；公務員怠於執行職
      務，致人民自由或權利遭受損害者亦同，國家賠償法第2
      條第2項有所明文。而所謂行為不法，係指行為違反法律
      強制禁止之規定而言。再所謂公務員怠於執行職務，係指
      公務員對於被害人有應執行之職務而怠於執行者而言。復
      按「公司有左列情事之一者，主管機關得依職權或利害關
      係人之申請，命令解散之：一、公司設立登記後6個月尚
      未開始營業者。但已辦妥延展登記者，不在此限。二、開
      始營業後自行停止營業6個月以上者。但已辦妥停業登記
      者，不在此限。」；「公司之解散，不向主管機關申請解
      散登記者，主管機關得依職權或據利害關係人申請，廢止
      其登記。」公司法第10條、第397條第1項定有明文。次按
      「公司暫停營業1個月以上者，應於停止營業前或停止營
      業之日起15日內申請為停業之登記，並於復業前或復業後
      15日內申請為復業之登記。但已依加值型或非加值型營業
      稅法規定申報核備者，不在此限。公司設立登記後如未於
      6個月內開始營業，應於上開期限內向主管機關申請延展
      開業登記。前2項申請停業或延展開業期間，每次最長不
      得超過1年。」公司之登記及認許辦法第10條亦定有明文
      。經查：
    1.本件被告依公司登記資料與財政部稅籍資料互相查核，認
      東聖公司有公司法第10條第2款所定開始營業後自行停止
      營業6個月以上之情事，經被告函請財政部臺灣省北區國
      稅局瑞芳稽徵所汐止服務處查告有無營業，而東聖公司經
      稅捐機關查核以96年9月3日他遷不明，爰於97年9月12日
      以經授中字第09735170210號函請東聖公司申復，惟東聖
      公司逾期未申復，被告爰以97年12月31日經授中字第0973
      5280020號函命令解散。又東聖公司逾期未辦理解散登記
      ，復經被告以98年3月24日經授中字第09834035720號函廢
      止登記在案等情，有經濟部98年6月18日經授中字第09834
      913030號函、財政部臺灣省北區國稅局汐止稽徵所97年7
      月16日北區國稅汐止三字第0971015512號函暨附件查核清
      冊、行政院公報第15卷第27期在卷可佐（見本院卷第22頁
      、第43至46頁）。被告所為命令解散及廢止公司登記均係
      本於公司法第10條、第397條規定辦理，被告所為程序亦
      未違反強制或禁止規定。
    2.又原告固以被告所屬公務員於96年9月間知悉東聖公司他
      遷不明，未及時處理，拖延1年始函東聖公司申復，直至
      98年3月間方予以廢止公司登記云云，主張被告失職致生
      損害於原告。惟查，承上所述，汐止稽徵所係受被告97年
      7月2日經中二字第34951590號函請複核，而於97年7月16
      日函覆被告東聖公司於96年9月3日他遷不明乙事，是自97
      年7月16日後被告始確認東聖公司停止營業達6個月以上等
      情，是原告所稱被告拖延1年始函東聖公司申復云云，自
      不可採。
    3.被告於97年9月12日命東聖公司申復，東聖公司逾期未申
      復，被告於97年12月31日命令解散，並於98年3月24日廢
      止登記，又被告為求慎重起見，以避免公司有營業事實，
      而誤報請命令解散之情事發生，被告所為行政行為均參照
      命令解散作業流程與處理步驟，則綜觀上開作業流程，實
      難認被告為東聖公司命令解散暨至廢止登記之過程中有何
      過失可言。準此，被告依職權處理本件東聖公司命令解散
      及廢止登記案件時，即難認有怠於執行職務或其他未盡注
      意義務之過失。
（二）原告受有無法聲請訴訟救助進而遭敗訴並被強制執行與被
      告未於原告申請法律扶助前即廢止東聖公司之登記，有無
      相當因果關係部分：
      次按，「國家賠償責任之成立，以公務員不法之行為，與
      損害之發生，有相當因果關係為要件，苟有此行為，按諸
      一般情形，不適於發生此項損害，即無相當因果關係，行
      為與行為後所生之條件相競合而生結果，二者倘無必然結
      合之可能，行為與結果，仍無相當因果關係之可言。」（
      最高法院75年度台上字第525號判決參見）。經查，原告
      乙○○、丙○○二人固因財產清單資料上載有東聖公司投
      資額合計11,413,350元，而逾法扶基金會無資力認定之標
      準，遭法扶基金會駁回原告法律扶助之申請。然法扶基金
      會於97年5月26日以法扶美字第0970000364號函復原告陳
      情略以：「……惟據台端陳情函所示，上述之公司已於96
      年8月停止營運，故建請台端檢附財產變動部分之證明，
      向所在地台南分會重新提出申請，以利本會作業。」等語
      ，可知法扶基金會並未以上開原告對東聖公司之投資紀錄
      ，作為終局否准原告申請法律扶助之唯一憑據，原告本得
      檢附財產變動部分之證明重新申請法律扶助，但原告捨此
      不為，而未獲法律扶助，縱因此肇致原告受有損害，亦屬
      原告因不能釋明財產變動情事而生之自己責任。又被告於
      上述東聖公司命令解散及廢止登記程序，並未違反法律規
      定，亦無怠於執行職務之行為，且觀諸前揭公司法規定，
      係以消滅公司法人資格為目的，要與原告得否取得東聖公
      司股份之財產變動資料，進而申請法律扶助無關。被告以
      原告未於其申請法律扶助前即廢止東聖公司之登記而請求
      國家賠償，自無理由。因此，原告縱因東聖公司未經廢止
      登記乙事受有損害，被告未於原告申請法律扶助前命令東
      聖公司解散及廢止東聖公司登記，與原告所受上述損害間
      ，並無因果關係。
五、綜上所述，本件原告所主張事實，既未能證明被告之上述行
    為有所不法，或被告有怠於執行職務之行為，且原告所受損
    害與被告之行為亦無因果關係，因此，原告請求被告應負國
    家賠償責任，即依法無據應予駁回。
六、本件判決基礎已臻明確，兩造其餘攻擊防禦方法及舉證，於
    判決結果無影響，毋庸一一論列，附此敘明。
七、本件訴訟費用額，為第一審之裁判費90,100元，確定如主文
    第2項所示。
八、訴訟費用負擔之依據：民事訴訟法第78條、第85條第1項。
中    華    民    國    99    年    11    月    15    日
                  民事第七庭    法  官  黃柄縉
以上正本係照原本作成
如對本判決上訴，須於判決送達後20日內向本院提出上訴狀。如
委任律師提起上訴者，應一併繳納上訴審裁判費。
中    華    民    國    99    年    11    月    15    日
                                書記官  洪仕萱

司法院資訊處製作；財團法人民間司法改革基金會備份。
